【裁判字號】    96,訴,2277
【裁判日期】    970410
【裁判案由】    會計師法
【裁判全文】
臺北高等行政法院判決
                                     96年度訴字第02277號
                              .
原      告  甲○○
被      告  會計師懲戒委員會
代  表  人  吳當傑（主任委員）
訴訟代理人  乙○○
            丙○○
上列當事人間因會計師法事件，原告不服會計師懲戒覆審委員會
中華民國96年4月26日第0000000號覆審決議，提起行政訴訟。本
院判決如下：
    主  文
原告之訴駁回。
訴訟費用由原告負擔。
    事  實
一、事實概要：
    臺北市政府財政局以原告為賀勝科技股份有限公司（下稱賀
    勝公司）之實質負責人，並同時負責賀勝公司民國92年度營
    利事業所得稅查核簽證申報業務，涉嫌違反會計師法第22條
    第3 款，會計師不得對其本人有利害關係之事件執行業務之
    規定，乃報請被告懲戒。案經被告以原告對其本人有利害關
    係之事件執行業務，違反會計師法第22條第3 款規定，決議
    對原告予以申誡處分。原告不服，申請覆審，經遭駁回，遂
    提起本件行政訴訟。
二、兩造聲明：
  (一)原告聲明：
    1.覆審決定、原處分均撤銷。
    2.訴訟費用由被告負擔。
  (二)被告聲明：
    1.駁回原告之訴。
    2.訴訟費用由原告負擔。
三、兩造之爭點：
  (一)原告主張之理由：
    1.原告並非賀勝公司之負責人或實際負責人（臺北市政府商
      管處公司登記資料可稽），不得僅憑一紙切結書就斷定原
      告為賀勝公司之實際負責人。原告於93年2月8日簽署切結
      書係以「財務顧問」名義之見證人角色下為之，主要係見
      證賀勝公司將於93年6 月底股東會完成法定改組程序後，
      由訴外人羅雄田擔任負責人，而原告再以「財務顧問」角
      色見證及協助新經營團隊之改組事宜。就原告認知鍾機源
      董事長並未先請羅雄田簽署，故此份切結書應屬無效之文
      書。又羅雄田為公司大股東，而原告並無任何投資，何以
      此份切結書即認定原告為賀勝公司之「實際負責人」，同
      時認定原告與賀勝公司有利害關係而執行職務。
    2.從切結書中之真意得知公司實際負責人係指羅雄田董事，
      原告僅以「財務顧問」名義簽署見證之，同時附帶口頭聲
      明需完成法定程序。何況，一家公司豈有兩位實際負責人
      ，顯然不合常理。
    3.原告與賀勝公司之大股東均係熟識，由於鍾董事長與原經
      營團隊埋念不合，急欲轉往臺中發展，竟預先寫好切結晝
      脅迫原告簽署，惟當時原告已受賀勝公司委託，故在簽署
      前特別聲明及約定，先完成股東會改選董監事之法定程序
      後，原告才以「財務顧問」名義見證及協助新經營團隊就
      賀勝公司之財務、業務及經營管理等提供必要之協助。原
      告乃為協助公司順利改組，避免業務運轉中斷，導致員工
      及股東權益受損，才以見證人身分先行簽署此份切結書。
    4.另依切結書簽署時之真意，係由羅雄田接賀勝公司之新董
      事長（需取得羅雄田之簽署同意），並完成股東會之法定
      程序為要件，否則以一紙切結書私下約定將公司交由其他
      人（即羅雄田董事，而非原告）經營，豈不成立背信罪。
      何況原告係基於順利協助公司運轉下被脅迫以見證人「財
      務顧問」身分簽署，故此切結書應屬無效。
  (二)被告主張之理由：
    1.按會計師法第22條規定，會計師不得為左列各款之行為：
      ‧‧‧三、對其本人有利害關係之事件執行業務。原告曾
      於93年2月8日簽署切結書，為原告所不否認之事實，據該
      份切結書所載「賀勝科技股份有限公司負責人鍾機源已於
      92年11月13日請辭，在新任負責人尚未到職前，為使本公
      司能正常運作，鍾君同意仍暫時擔任負責人，惟實際經營
      者為本公司董事羅雄田及顧問甲○○等兩人，嗣後本公司
      之經營責任，凡依法應由鍾君負責之事項，概由實際經營
      者共同承擔，特此簽立切結書」，該份切結書其上有羅雄
      田及原告之簽名，且查前揭文書原告簽名式樣與北市財政
      局留存之臺北市會計師公會會員印鑑卡相符，自堪信為真
      實且屬有效之約定文書。
    2.原告雖主張僅係以「財務顧問」名義見證簽署該份切結書
      ，俟賀勝公司93年6 月底前股東會完成法定改組程序，由
      羅雄田擔任賀勝公司新董事長後，再以「財務顧問」角色
      見證及協助新經營團隊之改組事宜等云云，所述核與切結
      書內文表示「實際經營者為本公司董事羅雄田及顧問甲○
      ○等兩人」不符，且倘如所稱93年6 月底完成改選董事及
      董事長係屬該切結書成立之重要前提要件，既未見書面記
      載於切結書，原告亦未能提出相關證據佐證，尚難據以採
      信。又原告於93年2 月8 日出具該切結書後，賀勝公司即
      於93年2 月26日向臺灣土地銀行借款新台幣（下同）1 千
      萬元，原告並擔任是項借款之連帶保證人，此有台灣臺北
      地方法院93年度訴字第3410號判決可稽，倘所述其僅係賀
      勝公司之財務顧問而非實質負責人，則原告願以自身財產
      及信用為受查公司向銀行之借款擔任保證人，與常理未符
      。且原告既為賀勝公司擔任保證人，要難謂賀勝公司與原
      告間未存有利害關係，則原告同時負責該公司92年度營利
      事業所得稅簽證申報，核有違反前揭規定。
    3.至原告主張係遭鍾董事長脅迫簽署該切結書乙節，經查該
      切結書文字用語簡明，原告如不同意切結書所載內容，自
      得不簽署該切結書，復按「因被詐欺或被脅迫而為意思表
      示者，表意人得撤銷其意思表示。但詐欺係由第三人所為
      者，以相對人明知其事實或可得而知者為限，始得撤銷之
      。」民法第92條第1 項訂有明文，原告亦未能舉證證明其
      業依上揭規定為撤銷。
    4.原告雖未於臺北市商業管理處營業登記資料登記為公司負
      責人，惟據93年2月8日切結書所載實際負責賀勝公司之經
      營，又原告於自承其為該公司實際經營者後，仍負責賀勝
      公司92年度營利事業所得稅查核簽證申報業務，並於93年
      5 月28日出具查核報告書，其對於與本人有利害關係之事
      件執行業務，核有違反會計師法第22條第3 款規定，被告
      之處分並無不當。
    理  由
一、按「會計師不得為左列各款之行為：一、‧‧‧三、對其本
    人有利害關係之事件執行業務。」及「會計師懲戒處分如左
    ：一、警告。二、申誡。三、停止執行業務2月以上、2年以
    下。四、除名。」為會計師法第22條第3 款及第40條所明定
    。
二、經查，原告於93年2 月8 日簽具之切結書上載「賀勝科技股
    份有限公司負責人鍾機源已於92年11月13日請辭，在新任負
    責人上未到職前，為使本公司能正常運作，鍾君同意仍暫時
    擔任負責人，惟實際經營者為本公司董事羅雄田及顧問甲○
    ○等兩人，嗣後本公司之經營責任，凡依法應由鍾君負責之
    事項，概由實際經營者共同承擔，特此簽立切結書」，其上
    有訴外人羅雄田及原告之簽名，原告亦承認其上之簽名確為
    其所為（見本院卷第55頁準備程序筆錄）。又原告於93年2
    月8 日簽具該切結書後，賀勝公司即於93年2 月26日向臺灣
    土地銀行借款1 千萬元，並由原告擔任連帶保證人，俟賀勝
    公司未清償該借款，經臺灣土地銀行訴請臺灣臺北地方法院
    判決原告連帶清償該借款確定，此亦有臺灣臺北地方法院93
    年度訴字第3410號判決影本附於原處分卷可稽，並為原告所
    不爭執。依該切結書所載內容，原董事長鍾機源已於92年1
    1 月13日請辭，在新任負責人尚未到職前，鍾機源僅暫時擔
    任負責人，「實際經營者為本公司董事羅雄田及顧問甲○○
    等兩人，嗣後本公司之經營責任，凡依法應由鍾君負責之事
    項，概由實際經營者共同承擔」，已載明原告為賀勝公司實
    際經營者之一；且原告於93年2 月8 日出具該切結書後，並
    擔任賀勝公司於93年2 月26日向臺灣土地銀行借款1 千萬元
    之連帶保證人，其與賀勝公司間自存有利害關係，難期其能
    客觀公正執行賀勝公司之營利事業所得稅查核簽證申報業務
    ，其竟未迴避，仍於93年5 月28日執行賀勝公司民國92年度
    營利事業所得稅查核簽證申報業務，自有違反前揭會計師法
    第22條第3 款規定。
三、原告雖稱其有口頭聲明俟93年6 月底前完成股東會改選董監
    事，由羅雄田擔任賀勝公司新董事長後，其再以「財務顧問
    」角色見證及協助新經營團隊之改組事宜等云云。惟其所述
    核與切結書內容表示「實際經營者為本公司董事羅雄田及顧
    問甲○○等兩人」不符，又倘如所稱93年6 月底完成改選董
    事及董事長係屬該切結書成立之重要前提要件，既未見書面
    記載於切結書，原告亦未能提出相關證據佐證，尚難據以採
    信，所述核無足採。
四、原告又主張係遭鍾董事長脅迫簽署該切結書云云。惟查該切
    結書文字用語簡明，原告如不同意切結書所載內容，自得不
    簽署該切結書，亦未舉證證明其係被脅迫。且依民法第92條
    第1 項規定，因被脅迫而為意思表示者，表意人得撤銷其意
    思表示，原告亦未舉證證明其業依上揭民法規定撤銷該簽署
    切結書之意思表示，所述核屬辯詞，要無可採。
五、綜上所述，被告以原告為賀勝公司之實際經營者之一，與賀
    勝公司間自存有利害關係，而同時負責賀勝公司92年度營利
    事業所得稅查核簽證申報業務，核有違反會計師法第22條第
    3 款規定，依會計師法第40條第2 款規定，對原告處以申誡
    處分，核無不合。覆審決定予以維持，亦無不合。原告仍執
    前詞，訴請撤銷原處分及覆審決定，為無理由，應予駁回。
據上論結，本件原告之訴為無理由，爰依行政訴訟法第98條第1
項前段，判決如主文。
中    華    民    國    97     年     4     月   10   日
                    臺北高等行政法院第四庭
                              審判長法  官 陳國成
                                    法  官 李玉卿
                                    法  官 陳忠行
上為正本係照原本作成。
如不服本判決，應於送達後20日內，向本院提出上訴狀並表明上
訴理由，如於本判決宣示後送達前提起上訴者，應於判決送達後
20日內補提上訴理由書（須按他造人數附繕本）。
中    華    民    國    97     年     4     月   10   日
                                    書記官  陳又慈


司法院資訊處製作；財團法人民間司法改革基金會備份。
